【裁判字號】    97,上,298
【裁判日期】    980331
【裁判案由】    侵權行為損害賠償等
【裁判全文】
臺灣高等法院臺中分院民事判決  97年度上字第298號
上  訴  人  丙○○
上  訴  人  丁○○
前列二人共同
送達代收人  戊○○
前列二人共同
訴訟代理人  李添興律師
複代理人    林助信律師
前列二人共同
被上訴人    韓商現建營造股份有限公司
法定代理人  乙○
訴訟代理人  江錫麒律師
            黃淑齡律師
複代理人    甲○○
上列當事人間請求侵權行為損害賠償等事件，上訴人對於民國97
年7月16日臺灣苗栗地方法院95年度訴字第463號第一審判決提起
上訴，本院於98年3月17日言詞辯論終結，判決如下：
    主  文
原判決關於駁回上訴人後開第2、3項之訴及除確定部分外訴訟費
用之裁判均廢棄。
被上訴人應給付上訴人丙○○新台幣 215萬7882元，及自民國95
年12月6日起至清償日止，按年息百分之5計算之利息。
被上訴人應再給付上訴人丁○○新台幣67萬1700元，及自民國95
年12月6日起至清償日止，按年息百分之5計算之利息。
上訴人丙○○、丁○○其餘上訴均駁回。
第一（除確定部分外）、二審訴訟費用，由被上訴人負擔20分之
18，餘由上訴人負擔。
第 2項判決所命被上訴人應給付上訴人丙○○部分，上訴人丙○
○如以新台幣72萬元供擔保後，得假執行；但被上訴人如以新台
幣215萬7882元為上訴人丙○○預供擔保，得免為假執行。
上訴人丙○○其餘假執行之聲請駁回。
    事實及理由
一、上訴人起訴主張：
  (一)被上訴人為施作承包之臺灣高速鐵路C240工程，與上訴人丙
    ○○簽訂土地租賃契約書，租用上訴人丙○○所有坐落苗栗
    縣通霄鎮○○段563-1地號土地全部，面積 2060平方公尺，
    並交付新台幣（下同） 5萬元之復原保證金；被上訴人另與
    上訴人丁○○簽訂土地租賃契約書，租用上訴人丁○○所有
    坐落同段937-12、562-3地號土地部分，面積960平方公尺，
    並交付10萬元之復原保證金，租期均自民國（下同） 91年4
    月22日起至 92年4月21日止，以作為高鐵施工時道路通行及
    相關工程進行之用，兩造並約定租賃期間屆滿或不續租時，
    被上訴人須將土地回復原狀後返還。惟被上訴人於租賃期間
    ，未經上訴人同意，分別於上訴人丙○○、丁○○出租之土
    地上各設置臨時性地錨42支、13支，深入土地下方，造成上
    訴人已簽訂協議未來開發土地案價值之損害，然因拆除地錨
    顯危及高鐵通車安全，且有重大困難，依民法第213、215條
    之規定，被上訴人應以金錢賠償上訴人之損失，以每支地錨
    5萬元計算，被上訴人應賠償上訴人丙○○210萬元、上訴人
    丁○○65萬元。又上開土地上訴人已與附近地主計畫聯合開
    發，經苗栗縣政府函示，該「通霄土城段山坡地住宅社區開
    發案」業經內政部審定通過，准予開發。且經苗栗縣政府核
    定水土保持計畫，自堪認被上訴人未拆除地錨，造成上訴人
    土地利用之損害。
  (二)上訴人等雖於起訴狀記載「侵權行為損害賠償請求」，請求
    被上訴人就每支地錨賠償 5萬元，係屬由上訴人自行拔除所
    估計之費用，被上訴人亦表示回復原狀顯有困難，而民法第
    215 條亦規定回復原狀顯有困難，應以金錢賠償，且上訴人
    分別所請求之 210萬元、65萬元，顯又較臺灣省土地技師公
    會所估算之拔除工程費用3393萬元為低，故上訴人所為之請
    求並無不當；另上訴人等於起訴狀及歷次審理過程中，皆有
    表明因土地租賃契約屆期，依土地租賃契約書第 7條約定，
    請求被上訴人拔除地錨，回復原狀，故上訴人等分別就地錨
    部分實含有侵權行為及租賃契約回復原狀請求權等二種請求
    權之主張，為請求權競合之態樣。然而，原審僅就上訴人之
    侵權行為損害賠償請求權為裁判，並未就上訴人主張之租賃
    契約回復原狀請求權為裁判，且就上訴人所主張之事實、請
    求，應亦可知悉上訴人有數個請求權存在及表明，惟上訴人
    非諳法律之人，不知適時表明，原審亦未依民事訴訟法第19
    9條之1規定，行使闡明權，告知上訴人就數個請求權全部表
    達清楚。縱然原審認為被上訴人未將地錨拔除，無造成現有
    土地使用之損害，然而就租賃契約之回復原狀請求權，被上
    訴人顯有違約，被上訴人亦應依約拔除，原審就此部分不察
    ，逕判決上訴人該部分請求無理由，亦有違誤。
  (三)被上訴人於上訴人丁○○之土地上設置道路，於租期屆滿後
    未依約拆除並回復原狀，且被上訴人回填土地後，土地上下
    落差極大，須加設駁坎，估價需支出82萬1700元，復經林國
    豐建築師事務所提出之「通霄土城段 562-3、937-12地號農
    地復舊工程預算書」估價，回復原狀所需之費用為83萬1950
    元，自應由被上訴人負責賠償。又原審既已認定被上訴人未
    將上訴人丁○○土地部分回復原狀，被上訴人雖自認70萬元
    部分內願意負擔，而上訴人丁○○就此部分業經提出估價單
    及林國豐建築師事務所農地復舊工程預算書佐證，其中所需
    擋土牆部分，被上訴人挖掘土地後再回填土石，已將原本土
    地之土石相互間之固有結構改變，僅將土石回填，當然會造
    成土石鬆動，土石間之結合度已經不再，當然須施作擋土牆
    ，使得土石間之結合密度增加，如此才不會造成土石崩塌。
    因此，被上訴人侵害上訴人丁○○之財產權，土地落差回填
    之回復原狀費用82萬1700元，扣除原審判決命被上訴人應給
    付70萬元之外，被上訴人實應再給付上訴人12萬1700元，始
    為適法。
  (四)被上訴人承租上訴人丙○○之土地，將土地挖掘約11、12公
    尺，迄至92年10月23日，始將土地回填完畢，是被上訴人於
    契約到期日即 92年4月21日起至92年10月23日止，無權占用
    他人土地，可獲得相當於租金之利益，依不當得利之法律關
    係，上訴人自得請求返還被上訴人所受利益及利息，依原租
    約約定之每年租金18萬6945元為標準，被上訴人無權占用期
    間以6個月計算，被上訴人應給付上訴人丙○○9萬3472元，
    並給付年利率百分之5之法定遲延利息計1萬4410元，共計10
    萬7882元。又被上訴人於逾期回復原狀期間，對於地下排水
    設施設置不當，經上訴人丙○○請求損害賠償，並經鈞院於
    94年5月4日以93年度建上易字第32號判決確定在案；而依該
    判決書第7頁前段記載「‧‧‧上訴人曾於 92年8月5日發函
    催告被上訴人於15日回復原狀，惟逾期未見上訴人回復‧‧
    ‧。」，由此可知被上訴人未能於 92年4月21日租賃期間屆
    滿前將上訴人丙○○之土地回復原狀，並為繼續占有，亦未
    點交予上訴人丙○○受領，足堪屬實無誤。另被上訴人於逾
    期占有後繼續施工與回復原狀施工中，有施工損害存證照片
    一本計六張可證；而依相片所顯示之日期，有自92（03）年
    3月份至同年10月4日止之施工現場景象相片數張，而在92年
    10月 4日時，被上訴人仍繼續使用上訴人丙○○之土地，至
    同年月23日止，被上訴人始將土地外觀回復原狀。因此，依
    相片所示，足證被上訴人於租賃契約 92年4月21日屆至時，
    仍持續占有上訴人丙○○之土地施工，而至同年10月23日始
    將土地外觀回復原狀，上訴人丙○○就此請求租約屆期後所
    使用之六個月期間之不當得利，應有理由。
  (五)綜上所述，爰依租賃契約、侵權行為、不當得利等法律關係
    ，請求被上訴人應給付上訴人丙○○ 220萬7882元，惟上訴
    人丙○○前於 95年8月16日發存證信函予被上訴人，主張抵
    銷回復原狀保證金 5萬元，是被上訴人應給付上訴人丙○○
    215萬7882元，及自 92年10月23日起至清償日止，按年息百
    分之5計算之利息；應給付上訴人丁○○147萬1700元，及自
    92年10月23日起至清償日止，按年息百分之5計算之利息。
二、被上訴人則以：
  (一)被上訴人所設地錨僅占上訴人丙○○、丁○○二人之土地各
    307.4平方公尺、179.7平方公尺，有測量圖在卷可稽，而上
    訴人之土地公告現值均為每平方公尺 540元，是地錨使用上
    訴人之土地面積折計公告現值為上訴人丙○○16萬5996元、
    上訴人丁○○ 9萬7038元，上訴人請求賠償金額顯逾土地應
    有之地價，並不合理。
  (二)又上訴人丁○○請求回復原狀費用82萬1700元，並提出估價
    單及預算書為證，惟估價單並未記載製作名義人及製作日期
    為95年何時，該私文書之真正顯有疑義。另預算書則未繪製
    復舊工程之現場圖，故復舊工程之施工範圍、施工完畢後是
    否為土地租賃前之原狀等情，均無法判斷，且土地原狀並未
    有其第5項所載之「懸臂式擋土牆（1～4m）」地上物，是回
    復原狀之費用應不包含該項66萬4002元，故被上訴人認該預
    算書之不可採。又被上訴人前願以70萬元與上訴人和解，賠
    償上訴人丁○○回復原狀之費用，惟上訴人丁○○堅持此部
    分須與地錨部分之損害一併賠償，被上訴人不同意而無法成
    立和解。然被上訴人仍願於70萬元之範圍內自認，且願給付
    予上訴人丁○○，惟應與上訴人丁○○應返還之復原保證金
    10萬元抵銷。
  (三)至上訴人丙○○主張被上訴人於租期屆滿後，仍繼續使用租
    賃標的物乙節，被上訴人否認其為事實，上訴人據以請求之
    相當租金之不當得利並無理由。
  (四)再者，上訴人主張之開發案固經內政部核准通過，但開發案
    仍須經過審查通過，本件經苗栗縣政府回函，尚未經審查會
    討論通過。並聲明：上訴人之訴及假執行之聲請均駁回，如
    受不利判決，願供擔保，請准宣告免為假執行。
三、原審判命被上訴人應給付上訴人丁○○70萬元及自起訴狀繕
    本送達日即95年12月5日起至清償日止，按年息百分之5計算
    之利息，駁回上訴人丁○○其餘部分之請求；另為上訴人丙
    ○○敗訴之判決。上訴人丁○○就其敗訴部分及上訴人丙○
    ○均不服，提起上訴，求為判決(一)原判決不利於上訴人部分
    均廢棄。(二)被上訴人應給付上訴人丙○○ 215萬7882元及自
    95年12月5日起至清償日止，按年息百分之5計算之利息，(三)
    被上訴人應給付上訴人丁○○67萬1700元及自 95年12月5日
    起至清償日止，按年息百分之 5計算之利息。(四)上訴人丙○
    ○願供擔保請准宣告假執行。被上訴人則求為判決：駁回上
    訴，如受不利判決，願供擔保，請准宣告免於假執行。。
四、查兩造不爭執之事實：
  (一)被上訴人與上訴人丙○○簽訂土地租賃契約書，租用上訴人
    丙○○所有563-1 地號全部，面積2060平方公尺，被上訴人
    並交付5萬元之復原保證金，租期自 91年4月22日起至92年4
    月21日止。
  (二)被上訴人與上訴人丁○○簽訂土地租賃契約書，租用上訴人
    丁○○所有937-12、562-3地號部分，面積960平方公尺，被
    上訴人並交付10萬元之復原保證金，租期自 91年4月22日起
    至92年4月21日止。
  (三)被上訴人於租賃期間，未經上訴人同意，分別於上訴人丙○
    ○、丁○○之前開土地上各設置臨時性地錨42支、13支。
五、上訴人主張被上訴人應賠償上訴人每支地錨造成之損害5 萬
    元乙節，業據被上訴人否認，並以前開情詞置辯。經查：
  (一)上訴人主張被上訴人縱未將地錨拔除，無造成現有土地之損
    害，然被上訴人依土地租賃契約書第 7條約定，亦應將地錨
    拔除回復原狀。但被上訴人於原審已表明將地錨拔除顯有困
    難（原審卷第128頁），而民法第215條規定回復原狀顯有困
    難，應以金錢賠償。查上訴人於原審審理中，已表明因土地
    租賃契約屆滿，依契約書第 7條約定，請求被上訴人拔除地
    錨，回復原狀（原審卷第68頁陳述狀）。是上訴人之請求實
    含有侵權行為及租賃契約回復原狀請求權二種主張，為請求
    權競合。是本院應就上訴人依上開二請求權請求是否有理由
    ，一併審究。
  (二)經原審會同臺灣省土木技師工會至現場履勘，並委託其鑑定
    被上訴人分別於前開土地下埋設之地錨支數及其位置，暨各
    支地錨距離地表之長度為何？拆除上開土地下之全部地錨是
    否危及臺灣高鐵之行車安全，其拆除所需之時間為何？若全
    部地錨不予拆除，是否會影響或減損前開土地之利用價值？
    經該會覆略以「(一)被上訴人於上開土地埋設之地錨支數及位
    置、距離地表長度之研析：高鐵工程本路段採開挖式路塹施
    工，開挖時，於斜邊坡打設地錨作為臨時性擋土設施使用，
    地錨為每束單支直徑29公釐鋼棒，長度分別為13公尺、15公
    尺。後於軌道區及斜邊坡間再施做加勁式擋土牆作為永久性
    擋土結構體使用，並於該加勁式擋土牆後側與斜邊坡間之倒
    三角形區塊，回填土壤並覆蓋地錨錨頭，而未拆除臨時性地
    錨。地錨埋設於地下，錨頭均已遭回填土覆蓋，欲以今日專
    門探測地底下之科技儀器現場探測地錨之支數、位置等，尚
    為不可行。故採用施工圖作為鑑定地錨資料之依據。 563-1
    地號地錨共42支，每支長度分別為13公尺及15公尺，距離地
    表深度3至13.88公尺。 562-3、937-12地號土地地錨共13支
    ，每支長度分別為13公尺、15公尺，距離地表深度達3至13.
    88公尺。(二)拆除上開地錨，是否會危及高鐵行車安全？拆除
    所需時間：經本會鑑定該地錨挖除後不會危及高鐵邊坡安全
    。‧‧‧欲拆除地錨須採用直接開挖法，由於地錨距離地表
    最大深度達 13.88公尺，直接開挖拆除必需先行做好四周擋
    土設施，以免危及周遭及施工人員安全。最適合工法採用預
    壘排樁作為擋土設施，經估算所需工程費為3393萬元，拆除
    工期為 145日曆天。(三)本案全部地錨如均不予拆除，因地錨
    距離地表深度最淺為 3公尺，以此深度，並不會影響上訴人
    土地如作為耕地使用之價值。但考量未來土地之開發，如需
    向地下開挖並施築建物，則因地底下有地錨障礙，勢必增加
    開挖之工程費用，此增加開發之工程費用，如無地錨障礙，
    理論上並無需支出，故此費用應可視為影響或減損現有土地
    之價值損失」，有該會鑑定人林增吉、倪順隆土木技師工會
    鑑定報告書在卷可憑。
  (三)按兩造土地租賃契約第7 條規定：「乙方（即被上訴人）於
    租賃到期時‧‧‧，按善良管理人之職責，回復原狀，交還
    甲方（即上訴人）管業。」準此以言，兩造契約租賃期限屆
    滿時，被上訴人應無條件將地錨拔除，回復土地於租賃前之
    原狀。查被上訴人未於租賃期間屆滿將土地回復原狀，顯有
    債務不履行之情形。是上訴人依上開租賃契約之回復原狀請
    求權，請求被上訴人拔除地錨回復土地之原狀，與上訴人之
    土地是否應受有損害無關；又就拔除地錨部分，被上訴人自
    承顯有困難，且上開鑑定報告，認為將來土地開發時，會造
    成開發費用之增加，故此費用應可視為影響或減損現有土地
    之價值損失。本院參酌台灣省土木技師公會之鑑定估價報告
    後，以上訴人本於租賃契約之回復原狀請求權，請求每支 5
    萬元之拔除費用支出，上訴人丙○○請求210萬元（42支×5
    萬元＝210萬元）、上訴人丁○○請求65萬元（13支×5萬元
    ＝65萬元）回復原狀所需之費用，遠較臺灣省土地技師公會
    所估算之拔除工程費用3393萬元為低（見鑑定書第 7頁），
    是以上訴人上開請求當屬合理，應予准許。
六、上訴人丁○○另主張被上訴人於 562-3、937-12地號土地上
    設置道路，於租期屆滿後未依約拆除，且被上訴人回填土地
    後，土地上下落差極大，須興建駁坎，估價需支出82萬1700
    元等情，被上訴人對於其在前開土地上設置道路，租約期滿
    後未拆除乙節亦不爭執。另經原審至現場履勘結果，前開土
    地靠近道路處有泥土堆堆置，旁有被上訴人設置之道路，道
    路後方即為菜園，有勘驗筆錄及現場照片為憑，是堪認上訴
    人丁○○主張被上訴人於系爭土地上設置道路未回復原狀乙
    節為真實。又上訴人主張回復原狀之費用為82萬1700元乙節
    ，經被上訴人於70萬元之範圍內自認外，又經上訴人就逾此
    部分之損害，提出估價單及林國豐建築師事務所農地復舊工
    程預算書為證，且林國豐建築師事務所農地復舊工程預算書
    記載本件復舊工程預算為83萬1950元。是上訴人丁○○主張
    就此回復原狀部分，被上訴人應給付上訴人82萬1700元，為
    有理由。又被上訴人以上訴人丁○○尚須返還10萬元之復原
    保證金，為此主張抵銷等語，亦為上訴人丁○○所不爭執，
    應屬可信。從而，被上訴人就此部分應給付上訴人丁○○72
    萬1700元。按給付無確定期限者，債務人於債權人得請求給
    付時，經其催告而未為給付，自受催告時起，負遲延責任，
    其經債權人起訴而送達訴狀，或依督促程序送達支付命令，
    或為其他相類之行為者，與催告有同一之效力，民法第 229
    條第 2項定有明文。上訴人丁○○前開請求無確定給付期限
    ，被上訴人自應於受催告即受起訴狀繕本送達之翌日起負遲
    延責任，從而，上訴人丁○○請求被上訴人給付自起訴狀繕
    本送達之翌日即 95年12月6日起計算之法定遲延利息，為有
    理由。其餘超過1日之法定利息請求，不應准許。
七、上訴人丙○○主張被上訴人將土地挖掘約11、12公尺，迄至
    92年10月23日，始將土地回填完畢，是被上訴人於契約到期
    日即 92年4月21日起至92年10月23日止，無權占用他人土地
    ，可獲得相當於租金之利益等情。查被上訴人於逾期回復原
    狀期間，對於地下排水設施設置不當，經上訴人丙○○請求
    損害賠償，並經本院以94年5月4日以93年度建上易字第32號
    判決確定在案。據此可證，被上訴人未能於 92年4月21日租
    賃期間屆滿前將上訴人丙○○之土地回復原狀，並為繼續占
    有，亦未點交予上訴人丙○○受領；另有被上訴人逾期占有
    繼續施工與回復原狀施工之損害存證照片六張可憑，足證被
    上訴人迄至92年10月23日，始將土地回填完畢。是被上訴人
    於契約到期日即 92年4月21日起至92年10月23日止，無權占
    用上訴人丙○○之土地，可獲得相當於租金之利益。上訴人
    丙○○主張，依不當得利之法律關係，得請求返還被上訴人
    所受利益及利息，經本院審酌原租賃契約，以每年租金18萬
    6945元為標準，被上訴人無權占用期間為 6個月。是被上訴
    人應給付上訴人丙○○9萬3472元，並給付年息百分之5之法
    定遲延利息計1萬4410元，共計10萬7882元。
八、綜上所述，上訴人丙○○本於租賃契約之法律關係請求被上
    訴人賠償地錨部分之損害 210萬元，另本於不當得利之法律
    關係請求被上訴人給付9萬3472元，及法定遲延利息計1萬44
    10元，共計10萬7882元，為有理由，應予准許。惟上訴人丙
    ○○前於 95年8月16日發存證信函予被上訴人，主張抵銷回
    復原狀保證金5萬元，是被上訴人應給付上訴人丙○○215萬
    7882元。另上訴人丁○○本於租賃契約之法律關係請求被上
    訴人賠償147萬1700元，及上訴人2人均請求自起訴狀繕本送
    達之日即95年12月5日起至清償日止，按年息百分之5計算之
    法定遲延利息，除遲延利息部分應自起訴狀繕本送達之翌日
    即95年12月6日起算始為合法外，其餘超過1日之法定利息請
    求，不應准許。惟原審已判命被上訴人給付上訴人丁○○70
    萬元，且被上訴人就其所交付之10萬元保證金，主張抵銷。
    是被上訴人應再給付上訴人丁○○67萬1700元及自起訴狀繕
    本送達之翌日即95年12月6日起至清償日止，按年息百分之5
    計算之法定遲延利息。上訴人丙○○上訴意旨指摘原判決駁
    回其此部分請求不當，求予廢棄改判，為有理由。應由本院
    將原判決此部分予以廢棄改判如主文第 2項所示。至於其不
    應准許部分（即利息請求超過部分），原審為其敗訴之判決
    ，並無不合，上訴意旨指摘原判決此部分不當，求予廢棄改
    判，沒有理由，應予駁回。而原審就上訴人丁○○請求部分
    僅判命被上訴人給付70萬元及法定遲延利息，尚有未合。上
    訴人丁○○上訴意旨指摘原判決此部分不當，求予廢棄改判
    ，亦有理由，爰由本院予以廢棄改判如主文第 3項所示，惟
    其利息請求超過不應准許部分，原審為其敗訴之判決，並無
    不合，上訴人丁○○上訴意旨指摘原判決此部分不當，求予
    廢棄改判，沒有理由，應予駁回。本院並依兩造聲請，就上
    訴人丙○○部分分別為准、免假執行之宣告。
九、本件事證已臻明確，兩造其餘攻擊防禦方法及所提證據，對
    本件判決之結論均屬無影響，爰不予一一論述，附此敘明。
十、據上論結，本件上訴為一部有理由，一部無理由，依民事訴
    訟法第 450條、第449條第1項、第79條、第463條，第390條
    第2項、392條第2項，判決如主文。
中    華    民    國    98    年    3     月    31    日
                  民事第七庭    審判長法  官  童有德
                                      法  官  陳繼先
                                      法  官  曾謀貴
以上正本係照原本作成。
被上訴人對上訴人丁○○部分不得上訴，對上訴人丙○○部分得
上訴。
如對本判決上訴，須於收受判決送達後20日內向本院提出上訴書
狀，其未表明上訴理由者，應於提出上訴後20日內向本院提出上
訴理由書（須按他造人數附具繕本）。
上訴時應提出委任律師為訴訟代理人之委任狀。具有民事訴訟法
第466條之1第1項但書或第2項之情形為訴訟代理人者，另應附具
律師及格證書及釋明委任人與受任人有該條項所定關係之釋明文
書影本。
                                      書記官  王麗珍
中    華    民    國    98    年    4     月    1     日
                                                      Ｍ


司法院資訊處製作；財團法人民間司法改革基金會備份。
